---
title: "Relatório: Análise e Regressão Linear do Banco de Dados “Pinguins”"
author: "Igor Falcão, Beatriz Beckman e Natã Cavalcante"
format: pdf
editor: visual
lang: pt
date: today
---

# Relatório: Análise e Regressão Linear do Banco de Dados “Pinguins”

# 1.Introdução

Este relatório tem como objetivo ajustar um modelo de regressão linear múltipla para investigar a influência de determinadas características morfológicas e demográficas de pinguins sobre a variável de interesse "Profundidade do Bico". O estudo será conduzido com base no conjunto de dados "pinguins", que contém informações detalhadas de três espécies: Pinguim-de-adélia, Pinguim-de-barbicha e Pinguim-gentoo.

O dataset inclui medidas como massa corporal, comprimento da nadadeira e comprimento do bico, além de informações categóricas como o sexo dos pinguins e a ilha onde foram encontrados (Biscoe, Dream, Torgersen). Nosso objetivo é compreender como essas variáveis explicativas influenciam a profundidade do bico, uma característica importante para a alimentação e adaptação das espécies ao ambiente.

Este relatório apresentará a análise detalhada das variáveis, construção do modelo de regressão e interpretação dos resultados, com o intuito de identificar os fatores mais relevantes na determinação da profundidade do bico entre as diferentes espécies de pinguins.

# 2.Os dados

Para obter o dataset "pinguins (terceiro_estagio)", foi necessário entrar em contato com a professora, que nos enviou o arquivo. Em seguida, ele foi baixado para ser utilizado no R. Para que o dataset estivesse disponível e pudesse ser utilizado nos códigos, foi necessário carregá-lo no ambiente do R.

Observando a estrutura da base de dados, possuímos 344 observações e 8 variáveis:

-   Sexo: Sexo do(a) pinguim, macho ou femea;

-   Massa Corporal: Massa corporal, em gramas;

-   Comprimento Nadadeira: Comprimento Nadadeira, em milímetros;

-   Ano: Ano de estudo, (2007, 2008, 2009);

-   Profundidade de Bico: Profundidade do bico, em milímetros;

-   Comprimento de bico: Comprimento do Bico, em milímetros;

-   Ilha: Ilha do arquipélago Palmer, na Antártida (Biscoe, Dream ,Torgersen)

-   Espécie: Espécies de pinguim (Pinguim-de-adélia, Pinguim-de-barbicha, Pinguim-gentoo);

## 2.1 Análise exploratória dos dados

```{r}
library(skimr)

#Colocar o caminho de onde está o arquivo .csv
dados <- read.csv("D:/Codigos/ESTATISCA/terceiro_estagio.csv", header = TRUE, sep=';', dec=',')

dados_clean <- na.omit(dados[, c("especie", "ilha","comprimento_bico" ,"profundidade_bico", "comprimento_nadadeira", "massa_corporal", "sexo", "ano")])

skim(dados)
```

A instrução library(skimr) carrega o pacote skimr, que serve para elaborar resumos estatísticos de conjuntos de dados de maneira minuciosa e estruturada. No exemplo apresentado, cria-se primeiramente um objeto denominado dados, que contém o conjunto de dados pinguins(terceiro_estagio). Após isso, utiliza-se o comando skim(dados) para produzir um resumo estatístico desse conjunto, apresentando informações como o número de valores ausentes, média, mediana, desvio padrão, valores mínimo e máximo, entre outros fatores. Essa função torna mais fácil a compreensão das características dos dados de modo claro e intuitivo.

Sobre a saída do codigo, o conjunto de dados possui 344 linhas e 8 colunas, sendo que 3 delas são variáveis categóricas (do tipo character) e as outras 5 são numéricas. Essa configuração nos proporciona uma visão sobre a estrutura do conjunto, que abrange informações tanto qualitativas quanto quantitativas.

Entre as variáveis categóricas, a variável "espécie" contém dados sobre diferentes tipos de pinguins. A variável "ilha" apresenta três valores distintos, o que indica que as informações foram coletadas de três ilhas diferentes. A variável "sexo", também categórica, possui duas categorias principais, que provavelmente correspondem a "macho" e "fêmea".

No que diz respeito às variáveis numéricas, as estatísticas descritivas incluem média, desvio padrão e percentis, facilitando uma compreensão mais aprofundada da distribuição dos dados. A média do comprimento do bico é de 43,9 mm, enquanto a profundidade média do bico é de 17,2 mm. A média da massa corporal é de 4202 gramas, sugerindo uma ligação entre essa variável e o peso dos pinguins.

A análise dos percentis, como p25, p50 e p75, indica que a maioria dos valores está concentrada dentro de intervalos esperados, como no caso da **massa_corporal**, cuja maioria dos pinguins pesa entre 3550 e 4750 gramas. A distribuição das variáveis numéricas parece razoável e consistente, o que sugere que os dados estão bem representados e podem ser utilizados para análises mais aprofundadas.

### 2.1.1 Análise de Correlação

Com o intuito de realizar a análise das variáveis explicativas com a variável resposta**,** é possível observar algumas características por exemplo com a variável explicativa **comprimento_nadadeira.**

```{r}
plot(profundidade_bico ~ comprimento_nadadeira, data = dados_clean, 
        main = "Profundidade do Bico por Comprimento nadadeira",
        xlab = "comprimento_nadadeira", ylab = "Profundidade Bico")
```

Analisando esse gráfico de dispersão existe a divisão da população de pinguins em dois grupos, um quando o comprimento da nadadeira é menor a profundidade do bico é maior e outro quando o comprimento da nadadeira é maior a profundidade do bico é menor, ou seja, o coeficiente de correlação linear **r** será negativo

```{r}
plot(profundidade_bico ~ comprimento_bico, data = dados_clean, 
        main = "Profundidade do Bico por Comprimento Bico",
        xlab = "comprimento_bico", ylab = "Profundidade Bico")
```

O gráfico de dispersão com a variável **comprimento_bico**, não é possível encontrar alguma relação entre as variáveis.

```{r}
plot(profundidade_bico ~ massa_corporal, data = dados_clean, 
        main = "Profundidade do Bico por Massa Corporal",
        xlab = "massa_corporal", ylab = "Profundidade Bico")
```

Com relação à **massa_corporal** é possível observar que quanto maior a massa corporal menor a profundidade do bico e quando menor a massa corporal maior será o bico, logo, o coeficiente de correlação linear também será negativo

```{r}
library(GGally)

graf1 <- ggpairs(dados_clean, columns = 3:6, ggplot2::aes(colour=especie))
graf1
```

Importante ressaltar que as variáveis preditoras comprimento nadadeira e massa corporal podem ocasionar uma multicolinearidade, pois o coeficiente de correlação linear (Corr) é maior do que 0.8. Dessa forma, esse fato tem que ser corrigido no nosso modelo a ser escolhido.

# 3. Modelos

Inicialmente temos o primeiro modelo

```{r}
modelo1 <- lm(profundidade_bico ~ . -especie, data = dados_clean)
summary(modelo1)
```

Devido a existência de uma correlação da variável resposta **profundidade_bico** com as variáveis explicativas **comprimento_nadadeira** e **massa_corporal** como já foi observado anteriormente elas variam em sentidos opostos, no entanto essas variáveis preditoras podem ocasionar a multicolinearidade. Assim, analisando o modelo 1 não existe nenhuma anormalidade com as estimativas, pois a medida que aumenta uma unidade no comprimento da nadadeira, tem uma estimativa de diminuir a profundidade do bico em -5.480e-02 o mesmo acontece com a massa corporal, pois quando aumenta uma unidade na massa corporal tem a estimativa de diminuir a profundidade do bico em -5.304e-04.

No entanto, a variável preditora **comprimento_bico** possui o valor P igual a 0.57446 o que é maior do que 10%, sendo uma boa alternativa retirá-la do modelo 1.

```{r}
modelo2 <- update(modelo1, ~ . -comprimento_bico)
summary(modelo2)
```

Com o novo modelo o valor R-squared obteve um aumento de 0.0007, indicando que o modelo 2 é melhor do que o modelo 1, pelo fato do valor R\^2 ser maior. No entanto, é possível realizar uma melhoria nesse modelo pelo fato da variável preditora ano possuir um valor P superior a 10%

```{r}
modelo3 <- update(modelo2, ~ . -ano)
summary(modelo3)
```

Logo, podemos perceber uma melhoria nos valores tanto na estimativa, como também no valor R\^2,  0.6914, aumentando 0.0002, o que indica que houve uma melhora no modelo.Para confirmar essa ideia vamos calcular a medida AIC dos modelos.

# 4. Métodos de seleção de modelos

## 4.1 Medida AIC

Tendo em vista que temos três possíveis modelos calculamos o AIC

```{r}
AIC(modelo1)

AIC(modelo2)

AIC(modelo3)
```

Dessa forma, o menor valor AIC indica o melhor modelo que no caso seria o modelo 3

## 4.2 Medida BIC

Agora vamos calcular o melhor modelo possível segundo o BIC

```{r}
BIC(modelo1)

BIC(modelo2)

BIC(modelo3)
```

Assim, o menor valor BIC indica o melhor modelo que no caso seria o modelo 3, faz-se o BIC para possuir uma melhor confirmação sobre qual é o caminho preferível.

## 4.3 Comparação de modelos encaixados(ANOVA)

Comparação de modelos aninhados, ou seja, quando um ou mais modelo é obtido como sub-conjunto do(s) outro(s)

```{r}
anova(modelo1,modelo2)

```

Como o p-valor (0.5745) é significativamente maior que 0.05, não há evidências suficientes para concluir que a remoção da variável comprimento_bico melhora o modelo de forma significativa. Portanto, a inclusão do comprimento do bico é justificada, pois a exclusão dessa variável não resulta em um modelo que explique melhor a variação na profundidade do bico. Em resumo, a análise sugere que o comprimento do bico deve ser mantido no modelo para melhor entendimento dos fatores que influenciam a profundidade do bico.

```{r}
anova(modelo2,modelo3)

```

Como o p-valor (0.3894) é significativamente maior que 0.05, não há evidências suficientes para concluir que a remoção da variável ano melhora o modelo de forma significativa. Assim, a inclusão do ano no Modelo 1 é justificada, pois a exclusão dessa variável não resulta em um modelo que explique melhor a variação na profundidade do bico. Em resumo, os dados sugerem que a variável ano desempenha um papel importante na modelagem da profundidade do bico, e sua remoção não é recomendada.

```{r}
anova(modelo1,modelo3)

```

Dado que o p-valor (0.5899) é significativamente maior que 0.05, não há evidências suficientes para afirmar que a remoção das variáveis comprimento do bico, ilha, comprimento da nadadeira, massa corporal e sexo (considerando a comparação com o Modelo 1) resulta em um modelo significativamente melhor. Isso sugere que a inclusão das variáveis do Modelo 1 é justificada, pois a exclusão de qualquer uma delas não melhora a explicação da variação na profundidade do bico.

Em síntese, os resultados indicam que as variáveis incluídas no Modelo 1 desempenham papéis importantes e devem ser mantidas para uma modelagem adequada da profundidade do bico.

# 5. Modelo selecionado(modelo 3)

Levando em consideração os métodos de seleção de um modelo, podemos verificar que para realizar previsões e também interpretações o modelo a ser adotado é o modelo 3.

```{r}
plot(modelo3)
```

## 5.1 Cometários

-   **Residuals vs Fitted:** Os pontos estão distribuídos de forma aleatória, sem nenhum padrão específico na forma de U ou V, logo, verificando a linearidade e a homocedasticidade.

-   **Normal Q-Q**: Os pontos seguem a linha reta, ajudando a suposição de que os resíduos seguem uma distribuição normal.

-   **Scale-Location (ou Spread-Location)**: Os pontos estão espalhados em torno de uma linha horizontal, verificando verificando a homocedasticidade.

-   **Residuals vs Leverage**: esse gráfico ajuda a identificar outliers e pontos com alta alavancagem

# 6. Interpretação do modelo selecionado

```{r}
#install.packages("report")

library(report)

report(modelo3)
```

(R² = 0,70; F(5, 327) = 149,78; p \< 0,001; R² ajustado = 0,69). Em termos simples, isso significa que **70%** da variação observada na profundidade do bico pode ser explicada pelas variáveis incluídas no modelo. Esse valor indica um bom ajuste do modelo.

O intercepto do modelo, que corresponde à **profundidade do bico** quando, ilha = Biscoe, comprimento_nadadeira = 0, massa_corporal = 0, sexo = fêmea, é estimado em 27,90 mm, com um intervalo de confiança de 95% \[25,24, 30,56\]. O valor t associado ao intercepto é 20,64 (p \< 0,001), o que indica que ele é estatisticamente significativo.

O efeito de estar na **ilha Dream** é positivo e estatisticamente significativo. Isso significa que, em média, os indivíduos nessa ilha têm uma profundidade de bico 1,06 mm maior do que os da ilha Biscoe, com um intervalo de confiança de 95% entre \[0,72, 1,40\] (t(327) = 6,16, p \< 0,001). O coeficiente padronizado (beta padronizado) é 0,54, o que sugere que esse efeito é moderadamente forte em relação às outras variáveis do modelo.

Estar na **ilha Torgersen** também tem um efeito positivo significativo, resultando, em média, numa profundidade de bico 1,12 mm maior do que na ilha Biscoe (IC 95% \[0,70, 1,54\]; t(327) = 5,22, p \< 0,001). O coeficiente padronizado é 0,57, indicando que o efeito da ilha Torgersen é ligeiramente mais forte que o da ilha Dream.

O efeito do **comprimento da nadadeira** é negativo e estatisticamente significativo. Cada aumento de uma unidade no comprimento da nadadeira está associado a uma redução de 0,05 mm na profundidade do bico (IC 95% \[-0,07, -0,03\]; t(327) = -5,46, p \< 0,001). O coeficiente padronizado é -0,36, o que sugere um efeito moderado e inverso — quanto maior a nadadeira, menor a profundidade do bico.

O efeito da **massa corporal** também é negativo e significativo. Cada incremento na massa corporal está associado a uma redução de 0,000563 mm na profundidade do bico (IC 95% \[-0,000923, -0,000203\]; t(327) = -3,08, p = 0,002). Embora esse efeito seja pequeno, ele é estatisticamente significativo e o coeficiente padronizado (-0,23) sugere que seu impacto relativo é menor em comparação com as outras variáveis.

Ser do **sexo masculino** tem um efeito positivo **muito forte** na profundidade do bico. Machos tendem a ter, em média, 2,22 mm a mais de profundidade de bico do que fêmeas (IC 95% \[1,93, 2,50\]; t(327) = 15,20, p \< 0,001). O coeficiente padronizado é 1,13, indicando que o sexo é a variável com o efeito mais forte no modelo.

Logo podemos concluir que os pinguins das ilhas Dream e Torgersen têm bicos mais profundos do que a ilha Biscoe, o comprimento da nadadeira e a massa corporal estão inversamente associados à profundidade do bico, e por fim machos tendem a ter bicos sifnificamente mais profundos que as fêmeas, o que pode ter implicações para estudos comportamentais ou ecológicos.

## 6.1 Coeficientes padronizados

```{r}
#install.packages("lm.beta")

lm.beta::lm.beta(modelo2)
```

# 7. Previsões

Resumo sobre os dados observados:

```{r}
summary(dados)
```
